臺灣高等法院民事裁定　　　　　　　　　96年度抗字第1046號
抗　告　人　丙○○
　　　　　　壬○○
　　　　　　子○○
共同代理人　顏火炎律師
抗告人因就債權人源力營造有限公司與相對人月楊建設股份有限
公司（原悅揚開發股份有限公司）等間清償票款強制執行拍賣程
序之拍定後聲請點交事件，對於中華民國96年5月22日臺灣板橋
地方法院92年度執字第13923號裁定提起抗告，本院裁定如下：
    主  文
抗告駁回。
抗告費用由抗告人負擔。
    理  由
一、本件聲請及抗告意旨略以：伊於民國93年5月21日在台灣板
    橋地方法院執行處（下稱執行法院）標得台北縣鶯歌鎮○○
    路365巷28弄20號、22號、26號、32號、40號、42號、52號
    等七間建物（下稱系爭建物），執行法院並已於93年5月27
    日核發權利移轉證書（按伊另得標之台北縣鶯歌鎮○○路
    365巷28弄18號建物，執行法院已准予點交，另行核發自動
    履行命令）。該院於92年6月5日前往現場查封時，查封筆錄
    記載「現場查封建物尚在建築中，尚未完工」；且拍賣公告
    也載明：「本件查封建物尚在建築中，尚未完工，據債權人
    陳報房屋目前為空屋，如查報屬實符合強制執行法第99條第
    1項規定，拍定後點交」。依該院查封筆錄所載，系爭建物
    於查封時為未完工建物，不可能有人占用，債務人在場也未
    主張已交付與第三人占有，且查封筆錄上記載將建物交由債
    權人保管，況系爭建物之使用執照至92年11月始領得，無法
    認定第三人於查封前已占有系爭建物，是月楊公司陳報於92
    年6月初將上開建物分別點交與第三人即己○○、辛○○、
    甲○○、乙○○○、庚○○○、丁○○○、癸○○等人，顯
    然不實。又新建房屋在使用執照核發前，並無水電裝置，無
    法居住，遑論交屋裝潢，縱月楊公司將系爭建物分別交予第
    三人裝潢，亦屬不能入住，不得謂渠等於查封前已占有系爭
    建物。是原裁定以系爭建物於查封前已交付裝潢即謂已點交
    ，洵屬無據。茲本件已符合點交之要件，應准予點交。原裁
    定駁回伊之聲請，顯屬不當，爰求為廢棄原裁定云云。
二、按強制執行程序中關於不動產之拍賣，其性質與因訴訟結果
    而為交付標的物之執行迥異，如該項拍賣之不動產為第三人
    所占有，除該第三人係為債務人而占有，或於實施查封後始
    行占有，應受點交命令之拘束者外，即非強制執行程序中所
    稱之債務人，執行法院尚難依強制執行法第99條規定，強使
    騰交該物與買受人或債權人。又按拍賣不動產之點交，以符
    合同法第99條規定情形為限，是倘執行法院查明符合上揭點
    交之情形，自得以予點交；凡不屬上開法條規定應點交之情
    形，即不得點交，並不因拍賣公告註記點交而異。雖執行法
    院於拍賣公告記載「拍定後點交」，仍應查明查封當時之占
    有狀況是否符合同法第99條項規定情形，以決定是否點交（
    最高法院50年台抗字第284號判例及本院暨所屬法院94年法
    律座談會民事執行類提案第4號研討結果）。況執行法院於
    93年4月14日之拍賣公告之備註欄五載明：「本件建物查封
    時尚在建築，尚未完工，據債權人陳報房屋目前係空屋，如
    查報屬實符合強制執行法第99條第1項之規定，拍定後點交
    ；惟如查報不實有第三人於查封前合法占有，則拍定後不點
    交，實際使用情形，投標人應自行查明」，已明確載明第三
    人於查封前合法占有時，則拍定後不點交等語，為抗告人所
    明知，有拍賣公告附卷可稽（見執行卷(一)282頁以下）。是
    本件點交與否，執行法院仍應查明系爭建物查封當時之狀
    況以為斷，合先敘明。
三、次按占有為事實行為，僅占有人對於物有事實上管領力為已
    足，行為人只要對外為一定行為即發生占有之法律效果。至
    於尚未完工之房屋是否能成為占有之客體，要以該房屋建築
    主體構造是否已完成，如僅門尚未裝設及內部裝潢尚未完成
    ，只要其足以蔽風雨，可達經濟上使用之目的此項常未完全
    竣工之房屋，即成為獨立之不動產（最高法院53年台上字第
    861號、同院70年台上字第2221號判例意旨參照）。足認尚
    未完工之房屋，亦能成為占有之客體，並不以是否有取得使
    用執照為斷。查系爭建物之使用執照申請書上載明竣工日期
    為92年2月15日，有使用執照申請書為證（見執行卷(三)259-2
    61頁），且據債務人之經理黃育蒼於執行法院96年3月16日
    到庭證稱：其於查封當時有在現場，當時已完工並已點交；
    債權人代理人王永春律師於同日亦到庭證稱：查封時有到現
    場，系爭建物主體結構已完成，是否裝潢或二次施工已否完
    工不清楚；債務人之法定代理人戊○○於執行法院96年5月1
    1日到庭證稱：工地有臨時水電，瓦斯係桶裝，使用執照下
    來前，免費供水電；李智祥亦於是日到庭證稱：裝潢時有水
    電，是臨時水電，臨時水電常有停電狀態等語，有上開執行
    筆錄在卷可考（見執行卷(三)44-48、246-250頁筆錄）。足認
    系爭建物於92年6月5日查封前即已完工並有臨時水電，僅尚
    未取得使用執照，尚難謂非獨立之建物，行為人只要基於占
    有使用之意思，而為占有事實行為，即發生占有效果，至於
    系爭建物能否依建築相關法規向主管機關取得使用執照之許
    可，僅行政機關許可房屋能否取得第一次所有權合法登記之
    要件，與該建物能否占有無關。又建築法對於供公眾或非公
    眾建築物尚無規定使用執照核發前不得進行裝修許可，惟如
    屬供公眾建築物仍須依建築物室內裝修管理辦法之規定，申
    請室內裝修許可，按圖施工後，併領得使用執照及室內裝修
    合格證明後方得使用，查月楊公司所建之房屋，建築規模為
    地上三層屬非供公眾建築物，得免依建築物室內裝修管理辦
    法規定申請室內裝修許可，有台北縣政府96年5月22日北府
    工施字第0960266002號函在卷可考（見執行卷(三)294頁）。
    是系爭建物於使用執照核發前，尚非不得進行裝潢工程。茲
    本件系爭建物主體構已完成，不論是否尚未完工或裝潢尚未
    完成，已為獨立之不動產，第三人於取得使用執照之前均得
    占有甚明。是抗告人主張系爭建物於查封時為未完工建物，
    尚未取得使用執照，無法居住，遑論交屋裝潢，縱月楊公司
    將系爭建物分別交予第三人裝潢，亦屬不能入住，不可能有
    人占用云云，即難憑採。
四、至本件第三人是否於查封前合法占有系爭建物，茲分述如下
    ：
  (一)關於台北縣鶯歌鎮○○路365巷28弄52號部分：
    目前房屋占有人癸○○於92年3月間自債務人依現狀將其系
    爭房屋交屋後，即自費僱請設計師李智翔為裝潢工程，並據
    李智翔於執行法院證稱：癸○○與其太太許曉萍於92年3月
    僱請伊設計裝潢系爭建物，92年3月中就開始裝潢，許曉萍
    直接匯款給我及我的小包商及傢俱行等語，且癸○○於同年
    5月31日簽立「交屋切結書」予債務人等情，有報價單、轉
    帳傳票單、匯款通知單、室內設計工程合約書1份、匯款通
    知單13張及交屋切結書等為證（見執行卷(三)95-102、251-25
    7，卷(一)308頁）。又癸○○於92年3月28日僱請中興保全股
    份有限公司（下稱中興保全公司），為其房屋為居家保全業
    務，為期一年，並於同年6月2日向家和有線電視申裝有線電
    視頻道，有中興保全公司保全服務通報、客戶服務單、中興
    保全公司之保全服務通報存根、成約報告書、家庭保全系統
    連線服務契約書、家和有線電視股份有限公司（下稱家和有
    線電視公司）派工單及家和有線電視公司96年4月16日（96
    ）家字第05035號函及檢附之電腦檔案影本等為證（見執行
    卷(三)103-105、167-170、174-178頁）。觀諸第三人癸○○
    自92年3月起即在該建物為裝潢，裝設保全及有線電視，並
    於同年5月31日簽立交屋切結書等情，足認癸○○對該建物
    早於查封之前已有事實上之管領力，不論其於裝潢期間是否
    實際居住其內難謂癸○○未合法占有該建物。依前揭說明，
    癸○○於查封前即已合法占有該建物。
  (二)關於台北縣鶯歌鎮○○路365巷28弄42號部分：
    目前房屋占有人丁○○○於92年3月12日經債務人計算並無
    應加減帳務後，同意丁○○○搬入該建物等情，有加減帳文
    件為證（見執行卷(三)106頁），並據債務人之法定代理人戊
    ○○及丁○○○之夫林楊勛到執行法院證述該文件為實在（
    見執行卷(三)247頁筆錄）。嗣丁○○○於同年3月30日委託當
    硯裝潢設計工作室對該建物為裝潢，並於同年5月31日簽立
    「交屋切結書」予債務人等情，有三方協議同意書、估價單
    、交屋切結書等為證（見執行卷(三)107、108頁，卷(一)309頁
    ），足認丁○○○對該建物已有事實上之管領力，得謂其於
    查封前已合法占有該建物。
  (三)關於台北縣鶯歌鎮○○路365巷28弄20號、22號、26號、32
    號、40號部分：
    目前房屋占有人分別為己○○、辛○○、甲○○、乙○○○
    、庚○○○，除辛○○於92年5月8日委託當硯裝潢設計工作
    室對該建物加以裝潢外，其餘占有人皆係於92年3月30日委
    託當硯裝潢設計工作室對該建物加以裝潢，有三方協議書及
    估價單等為證（見執行卷(三)109、110、115-123頁）。又己
    ○○、辛○○、甲○○、乙○○○、庚○○○並分別於92年
    6 月1日、92年5月31日、92年5月31日、92年6月2日、92年6
    月1日簽立交屋切結書」予債務人等情，亦有該交屋切結書
    為證（見執行卷(一)310-314頁），足認其等對該建物已有事
    實上之管領力，是其等於查封前已合法占有該建物。
  (四)依上開說明，坐落台北縣鶯歌鎮○○路365巷28弄20號、22
    號、26號、32號、40號、42號、52號建物之占有人己○○、
    辛○○、甲○○、乙○○○、庚○○○、丁○○○、癸○○
    ，均對於該建物有事實上管領力，可認於92年6月5日查封前
    已合法占有系爭建物，抗告人自不得聲請點交系爭建物。另
    債務人月楊公司目前並未占有系爭建物，抗告人亦無從對其
    聲請點交，附此敘明。
五、綜上所述，本件第三人均非為債務人輔助占有，亦非實施查
    封後始占有，則非強制執行程序中所稱之債務人，執行法院
    尚難依強制執行法第99條規定，強使騰交該物與買受人即抗
    告人。從而，抗告人向執行法院聲請點交系爭建物，即屬無
    據，不應准許。執行法院裁定駁回其聲請，經核於法並無違
    誤，抗告意旨仍執前詞，指摘原裁定不當，求予廢棄，為無
    理由，爰裁定如主文。
中　　華　　民　　國　　96　　年　　7 　　月　　23　　日
                  民事第十六庭
                        審判長 法　官 沈方維
　　　　　　　　　　　　  　　 法　官 張競文
　　　　　　　　　　　　　  　 法　官 王淇梓
正本係照原本作成。
本裁定除以適用法規顯有錯誤為理由，並經本院許可外，不得再
抗告。如提起再抗告，應於收受後10日內委任律師為訴訟代理人
向本院提出再抗告狀。並繳納再抗告費新台幣１千元。
中　　華　　民　　國　　96　　年　　7 　　月　　23　　日
　　　　　　　　　　　　　　　 書記官 吳碧玲
